臺灣彰化地方法院民事判決　　　95年度訴字第971號
原　　　告　甲○○
訴訟代理人　乙○○
被　　　告　丙　○
訴訟代理人　丁○○
被　　　告　己○○
　　　　　　戊○○
　　　　　　辛○○
　　　　　　庚○○
上列當事人間請求分割共有物事件，本院於民國96年7月20日言
詞辯論終結，判決如下：
    主  文
兩造共有坐落彰化縣員林鎮○○段一八九地號土地分割如附圖一
所示。
訴訟費用由兩造依附表所示比例負擔。
    事實及理由
一按訴狀送達後，原告不得將原訴變更或追加他訴，但該訴訟標
  的對於數人必須合一確定時，追加其原非當事人之人為當事人
  者，不在此限，民事訴訟法第255條第1項第5款定有明文。又
  分割共有物之訴，須共有人全體參與訴訟，其當事人之適格始
  無欠缺。本件原告起訴狀僅列坐落彰化縣員林鎮○○段189地
  號土地（下稱系爭土地）共有人之一丙○為被告（本院員調字
  卷第3頁），嗣於本院審理中追加其餘共有人己○○、戊○○
  、辛○○、庚○○（本院卷第15頁），依上開說明，原告訴之
  追加，應予准許。
二原告聲明：如主文第1項所示。陳述：系爭土地地目田、使用
  分區特定農業區、使用地類別農牧用地、面積1,061.98平方公
  尺，為兩造共有，所有權應有部分比例如附表所示，並無因物
  之使用目的不能分割，或契約約定有不能分割之情形。原告於
  取得系爭土地所有權應有部分時，亦不知被告丙○與訴外人游
  宗應、游春水、游祥雄曾訂立協議書協議分割，又兩造就分割
  方法無法達成協議，為此依民法第823條第1項前段、第824條
  第2項規定，訴請判決分割如附圖1所示方案。
三被告丙○答辯聲明：原告之訴駁回。陳述：系爭土地於重測前
  為南平段南平小段295地號，原為訴外人游鎗所有，游鎗死亡
  後，由被告丙○與訴外人游宗應、游春水、游祥雄繼承，並於
  民國66年8月15日訂立協議書協議分割。又游春水死亡後，其
  應有部分由被告庚○○繼承；游祥雄死亡後，其應有部分由被
  告己○○、戊○○、辛○○繼承；另游宗應並將其應有部分賣
  與原告，由原告取得所有權，是原告應受協議書之拘束，系爭
  土地應依協議書之約定，分割如附圖2所示方案。
四被告己○○、戊○○、辛○○、庚○○答辯聲明：原告之訴駁
  回。陳述：同意依附圖1所示方案分割系爭土地。
五按各共有人，得隨時請求分割共有物；分割之方法，不能協議
  決定者，法院得因任何共有人之聲請，命以原物分配於各共有
  人，或變賣共有物，以價金分配於各共有人，民法第823條第1
  項前段、第824條第2項定有明文。又最高法院48年度臺上字第
  1065號判例認為「共有人於與其他共有人訂立共有物分割或分
  管之特約後，縱將其應有部分讓與第三人，其分割或分管契約
  ，對於受讓人仍繼續存在」，就維持法律秩序之安定性而言，
  固有其必要，惟應有部分之受讓人若不知悉有分管契約，亦無
  可得而知之情形，受讓人仍受讓與人所訂分管契約之拘束，有
  使善意第三人受不測損害之虞，與憲法保障人民財產權之意旨
  有違，業經司法院大法官會議以釋字第349號解釋，在此範圍
  內，嗣後應不再援用。原告主張系爭土地為兩造共有，所有權
  應有部分比例如附表所示，並無依其使用目的或法令規定不能
  分割之情形，兩造亦未訂有不分割契約，或訂有不分割之期限
  ，惟無法達成分割協議等情，業據其提出土地登記簿謄本為證
  （本院卷第18至19頁），除被告丙○辯稱應依協議書約定分割
  外，皆為其餘被告所不爭。至被告丙○所辯，雖據其提出形式
  上為原告不爭之協議書為證（本院卷第45至47頁），惟原告既
  否認於取得系爭土地所有權應有部分時知悉其事，被告復自承
  無證據以實其說（本院卷第121頁反面），依上開說明，尚難
  認兩造應受協議書之拘束，堪信原告上開之主張為真。依民法
  第823條第1項前段、第824條第2項規定，原告訴請分割系爭土
  地，自屬有據，應予准許。
六按農業發展條例所稱耕地，指依區域計畫法劃定為特定農業區
  、一般農業區、山坡地保育區及森林區之農牧用地；每宗耕地
  分割後每人所有面積未達0.25公頃者，不得分割，但該條例89
  年1月4日修正施行前之共有耕地，得分割為單獨所有，不在此
  限；上開共有耕地，辦理分割為單獨所有者，應先取得共有人
  之協議或法院確定判決，其分割後之宗數，不得超過共有人人
  數，農業發展條例第3條第11款及第16條第1項第4款、第2項分
  別定有明文。次按共有人因共有物分割之方法不能協議決定，
  而提起請求分割共有物之訴，應由法院斟酌當事人之聲請、共
  有物之性質、經濟效用及全體共有人之利益等公平決定之；分
  割共有物以消滅共有關係為目的，法院裁判分割共有土地時，
  除因該土地內部分土地之使用目的不能分割，或部分共有人仍
  願維持共有關係，應就該部分土地不予分割，或准該部分共有
  人成立新共有關係外，應將土地分割於各共有人單獨所有。經
  查：
  (一)依前開土地登記簿謄本所載，系爭土地為地目田、使用分區
    特定農業區、使用地類別農牧用地之耕地。又系爭土地原為
    訴外人游鎗所有，游鎗死亡後，由被告丙○與訴外人游宗應
    、游春水、游祥雄繼承；游春水死亡後，其應有部分由被告
    庚○○分割繼承；游祥雄死亡後，其應有部分由被告己○○
    、戊○○、辛○○分割繼承；另游宗應並將其應有部分賣與
    原告，由原告於67年5月18日辦畢所有權移轉登記取得所有
    權，此有原告提出之異動索引及被告丙○提出之重測前土地
    登記簿謄本為證（本院卷第40至43、86至87頁），兩造就此
    並不爭執，是系爭土地應得細分為6筆，且各筆面積縱未達
    0.25公頃，仍為法之所許。
  (二)系爭土地為不規則地形，西側、北側面臨道路，上有被告己○○搭建之2層加強磚造樓房、鐵皮屋，及被告丙○搭建之
    水泥板磚造平房等建物，餘為空地等情，業經本院會同彰化
    縣員林地政事務所測量員現場履勘測量屬實，有勘驗筆錄、
    現場略圖及96年2月9日土地複丈成果圖足憑（本院卷第103
    至108頁），並為兩造所不爭執。被告丙○辯稱系爭土地應
    依協議書之約定予以分割云云，雖不足採，惟其提出之附圖
    2所示方案尚非不得作為分割方法予以審酌，連同原告所提
    附圖1所示方案互相比較，本院認為，系爭土地現狀已如前
    述，附圖1皆按兩造應有部分比例予以分割，且各共有人分
    得部分均得對外與道路聯絡，尚無違反分割法則及共有物經
    濟效用之情形，復為原告及被告己○○、戊○○、辛○○、
    庚○○所贊同；而附圖2則未按兩造應有部分比例予以分割
    ，且被告己○○分得部分無從對外與道路聯絡，復僅被告丙○贊同。是附圖1顯較符合整體之利益均衡與多數共有人意
    願，堪值採用，爰判決系爭土地分割方法如主文第1項所示
    。
七本件判決事證已臻明確，兩造其餘主張及舉證，核與判決結果
  無影響，不另論述。
據上論結，本件原告之訴為有理由，依民事訴訟法第78條、第80
條之1，判決如主文。
中　　華　　民　　國　　96　　年　　7 　　月　　23　　日
                  民事第二庭    法　官    廖政勝
以上正本係照原本作成。
如對判決上訴，應於判決送達後20日內向本院提出上訴狀。
                                書記官    魏淑美
中　　華　　民　　國　　96　　年　　7 　　月　　23　　日
附表：
┌────┬─────────┬─────────┐
│共有人  │所有權應有部分比例│訴訟費用負擔比例  │
├────┼─────────┼─────────┤
│丙○    │4分之1            │32分之8           │
├────┼─────────┼─────────┤
│甲○○  │4分之1            │32分之8           │
├────┼─────────┼─────────┤
│庚○○  │4分之1            │32分之8           │
├────┼─────────┼─────────┤
│辛○○  │32分之3           │32分之3           │
├────┼─────────┼─────────┤
│戊○○  │32分之3           │32分之3           │
├────┼─────────┼─────────┤
│己○○  │16分之1           │32分之2           │
└────┴─────────┴─────────┘
